ACORDAO-COMPLETO-2481499

ACÓRDÃO 10266/2021 ATA 26/2021 - PRIMEIRA CÂMARA

VISTOS, relatados e discutidos estes Embargos de Declaração opostos por Francy Neudes Ferreira Correa em face do Acórdão 2394/2021-TCU-Primeira Câmara, que considerou irregulares suas contas, imputando-lhe débito e multa,
ACORDAM os Ministros do Tribunal de Contas da União, reunidos em sessão da Primeira Câmara, ante as razões expostas pelo Relator, em:
9.1 não conhecer dos presentes embargos, por não preencherem os requisitos de admissibilidade previstos no art. 34 da Lei 8.443/1992, c/c o art. 287 do Regimento Interno do TCU; e
9.2 dar ciência deste acórdão ao embargante.

Embargos de Declaração opostos por Francy Neudes Ferreira Correa em face do Acórdão 2394/2021-TCU-1ª Câmara, que considerou irregulares suas contas, imputando-lhe débito e multa.

Primeira Câmara

Fundo Nacional de Saúde - MS.

3. Interessados/Responsáveis/Recorrentes:
3.1. Responsáveis: Adrifam Farmácia Ltda. (05.908.119/0001-80); Francy Neudes Ferreira Correa (XXX.796.147-XX).
3.2. Recorrente: Francy Neudes Ferreira Correa (XXX.796.147-XX).

13.1. Ministros presentes: Walton Alencar Rodrigues (Presidente), Benjamin Zymler, Vital do Rêgo e Jorge Oliveira.
13.2. Ministros-Substitutos presentes: Augusto Sherman Cavalcanti (Relator) e Weder de Oliveira.

AUGUSTO SHERMAN

Ministro-Substituto Augusto Sherman Cavalcanti.

Cuidam os presentes autos, nesta etapa, de Embargos de Declaração opostos pelo Sr. Francy Neudes Ferreira Correa em face do Acórdão 2394/2021-TCU-Primeira Câmara, deliberado em 2/3/2021.
Por meio do referido aresto (peças 77-79) , este Tribunal julgou irregulares as contas do embargante, condenou-o ao pagamento do débito de R$ 287.820,53, e aplicou-lhe a multa prevista no art. 57 da Lei 8.443/1992, no valor de R$ 45.000,00, em razão da aplicação irregular de recursos do Sistema Único de Saúde (SUS) no âmbito do Programa Farmácia Popular do Brasil - Aqui Tem Farmácia Popular (PFPB) , no período de 12/3/2012 a 30/8/2015.
Transcrevo a seguir, em seu inteiro teor, as alegações manejadas pelo embargante e que constam originalmente na peça 98:
"FRANCY NEUDES FERREIRA CORREIA, já qualificado nos autos do processo administrativo de Tomada de Contas Especial, por seu patrono, vem apresentar com amparo no artigo 32, inciso II e no artigo 34, ambos da Lei Federal nº 8.443/1992
EMBARGOS DE DECLARAÇÃO
em desfavor do acórdão nº 2394/2021 da Colenda 1ªCâmara, pela omissão a seguir apontada:
Em síntese, a Instrução de fls.70, no qual se lastreou o Acórdão de fls.77, partiu da premissa da ausência da apresentação de notas fiscais de entrada. 
No entanto, considerando que esta Egrégia Corte de Contas pode e deve requisitar a todo e qualquer órgão público federal, estadual distrital e municipal, foi omissa ao não requisitar à Secretaria de Fazenda do Estado do Rio de Janeiro as notas fiscais de entrada no estabelecimento do qual sócio. 
Ora, salvo melhor juízo, possui esta Egrégia Corte de Contas o poder-dever de requisitar, nos termos do artigo 101 da Lei Federal nº 8.443/1992, à Secretaria de Fazenda do Estado do Rio de Janeiro as notas fiscais de entrada no estabelecimento do qual sócio não permite que deixe de fazê-lo, sobretudo quando da instrução, que não o fez, como se vê nas fls.70. 
Assim, considerando que a omissão acima apontada acabou por prejudicar o direito constitucional ao contraditório e à ampla defesa, roga a EMBARGANTE sejam os Embargos de Declaração:
conhecidos, pois tempestivos;
providos, sanando a omissão apontada, requisitando à Secretaria de Fazenda do Estado do Rio de Janeiro as notas fiscais de entrada no estabelecimento do período auditado."
É o Relatório.

Gustavo Regis Nunes Semblano (OAB/RJ 113.655), representando Francy Neudes Ferreira Correa.

Procurador Marinus Eduardo De Vries Marsico.

TOMADA DE CONTAS ESPECIAL. FUNDO NACIONAL DE SAÚDE (FNS). APLICAÇÃO IRREGULAR DE RECURSOS DO SISTEMA ÚNICO DE SAÚDE (SUS) NO ÂMBITO DO PROGRAMA FARMÁCIA POPULAR DO BRASIL - AQUI TEM FARMÁCIA POPULAR (PFPB). EXCLUSÃO DA RELAÇÃO PROCESSUAL DE UM DOS RESPONSÁVEIS. CITAÇÃO. REJEIÇÃO DAS ALEGAÇÕES DE DEFESA DO OUTRO RESPONSÁVEL. CONTAS IRREGULARES. DÉBITO. MULTA. EMBARGOS DE DECLARAÇÃO EM FACE DE ACÓRDÃO QUE JULGOU IRREGULARES AS CONTAS DO EMBARGANTE. INTEMPESTIVIDADE DO APELO. VÍCIO INEXISTENTE. NÃO CONHECIMENTO.

TOMADA DE CONTAS ESPECIAL (TCE)

Secretaria de Controle Externo de Tomada de Contas Especial (SecexTCE).

Cuidam os autos, originalmente, de Tomada de Contas Especial instaurada pelo Fundo Nacional de Saúde/Ministério da Saúde (FNS/MS) , em desfavor da sociedade empresária Adrifam Farmácia Ltda. (matriz) , solidariamente com o Sr. Francy Neudes Ferreira Correa e o Sr. Jeronimo Pereira dos Santos, em razão da aplicação irregular de recursos do Sistema Único de Saúde (SUS) no âmbito do Programa Farmácia Popular do Brasil - Aqui Tem Farmácia Popular (PFPB) , no período de 12/3/2012 a 30/8/2015.
Na atual fase processual, cuida-se de embargos de declaração opostos por Francy Neudes Ferreira Correa em face do Acórdão 2394/2021-TCU-Primeira Câmara, deliberado em 2/3/2021.
Por meio do referido aresto o Tribunal, entre outras providências, este Tribunal julgou irregulares as contas do embargante, condenou-o ao pagamento do débito de R$ 287.820,53, e aplicou-lhe a multa prevista no art. 57 da Lei 8.443/1992, no valor de R$ 45.000,00.
O embargante alega que a sua condenação teve como premissa  a ausência da apresentação de notas fiscais de entrada. Em vista disso, esta Corte de Contas teria sido omissa ao não requisitar à Secretaria de Fazenda do Estado do Rio de Janeiro as notas fiscais de entrada no estabelecimento do qual é sócio.
De plano, os presentes embargos não devem ser conhecidos, por não atenderem aos requisitos de admissão tratados no art. 34, § 1º, da Lei 8.443/1992.
O responsável foi cientificado do teor do acórdão em 13/4/2021 (peça 101) .
Conforme art. 34, § 1º, da Lei 8.443/1992, "os embargos de declaração podem ser opostos por escrito pelo responsável ou interessado (...) dentro do prazo de dez dias, contados (...) da data de notificação". Assim, a data final para apresentação da peça recursal ocorreu em 23/4/2021.
No entanto, os presentes embargos somente foram opostos, por meio do procurador do embargante, em 5/5/2021. Desse modo, o apelo não obedeceu ao prazo recursal de dez dias, restando claramente intempestivo.
Ainda que, ad argumentandum tantum, pudesse ser superada a questão da admissibilidade dos presentes embargos, os mesmos deveriam ser rejeitados, tendo em vista que não existe a omissão apontada pelo embargante.
Ressalto que não se configura pressuposto dos embargos de declaração suposta omissão em relação ao não requerimento de documentos por parte deste Tribunal. A omissão a ser sanada por meio de embargos declaratórios refere-se a questões relevantes trazidas pelas partes e não abordadas pelo relator na decisão vergastada. Não vislumbro, portanto, que o aresto recorrido esteja eivado de omissão, pois resolveu a matéria de direito, valendo-se dos elementos que julgou aplicáveis e suficientes para a solução da lide. A esse propósito, ver os Acórdão 3339/2013-TCU-Primeira Câmara, Relator Ministro Walton Rodrigues; 1802/2015-TCU-Plenário, de minha relatoria, e 2635/2015-TCU-Plenário, Relator Bruno Dantas.
Ademais, quanto à alegação de que este Tribunal foi omisso ao não requisitar à Secretaria Federal de Fazenda do Estado do Rio de Janeiro as notas fiscais de entrada no estabelecimento, cabe esclarecer ao peticionante que não cabe ao TCU produzir provas.
No âmbito do controle externo, compete ao responsável trazer aos autos as provas de sua defesa. Como é sabido, todo aquele que utiliza ou gerencia recursos públicos, por dever constitucional e legal, submete-se ao dever de demonstrar o correto emprego dos valores federais, nos termos dos arts. 70, parágrafo único, e 37, caput, da Constituição de 1988, e 93 do Decreto-Lei 200/1967.
Ante o exposto, considerando que os embargos de declaração foram opostos intempestivamente, manifesto-me por que o Tribunal aprove o acórdão que ora submeto à deliberação deste Colegiado.
TCU, Sala das Sessões, em 27 de julho de 2021.
AUGUSTO SHERMAN CAVALCANTI 
Relator